【裁判字號】    97,簡上,91
【裁判日期】    980219
【裁判案由】    竊盜
【裁判全文】
臺灣花蓮地方法院刑事判決              97年度簡上字第91號
上  訴  人
即  被  告  甲○○
上列上訴人即被告因竊盜案件，不服本院花蓮簡易庭民國 97年5
月19日97年度花簡字第417 號之第一審判決（聲請簡易判決處刑
案號：96年度偵字第5305號），提起上訴，本院管轄第二審之合
議庭認有刑事訴訟法第451 條之1 第4 項但書之情形，不得以簡
易判決處刑，改依通常訴訟程序審理，並自為第一審判決如下：
    主  文
原判決撤銷。
甲○○無罪。
    理  由
一、聲請簡易判決處刑意旨略以：被告甲○○以清除案外人乙○
    ○土地上堆放之土石為幌，意圖為自己不法之所有，自民國
    94年3 月初起，僱請不知情之羅太成擔任挖土機司機，在國
    有位在花蓮縣鳳林鎮○○段第530-A號、第584-A號等土地，
    以挖深約 2公尺之深度，竊挖上開土地上之土石（其面積詳
    如鳳林地政事務所土地複丈成果圖）得逞，因認被告係涉犯
    刑法第320條第1項竊盜罪嫌云云。嗣經蒞庭之檢察官更正上
    述犯罪時間為95年3月7日至95年3月9日。
二、按犯罪事實應依證據認定之，無證據不得認定犯罪事實；不
    能證明被告犯罪者，應諭知無罪之判決，刑事訴訟法第 154
    條第2 項及第301 條第1 項，分別定有明文。次按認定不利
    於被告之事實，須依積極證據，苟積極證據不足為不利於被
    告事實之認定時，即應為有利於被告之認定，更不必有何有
    力之證據；又犯罪事實之認定，應憑真實之證據，倘證據是
    否真實尚欠明確，自難以擬制推測之方式，為其判斷之基礎
    ；刑事訴訟法上證明之資料，無論為直接或間接證據，均須
    達於通常一般之人均不致有所懷疑，而得確信其為真實之程
    度，始得據為有罪之認定，若其關於被告是否犯罪之證明未
    能達此程度，而有合理懷疑之存在，致使無從形成有罪之確
    信，根據「罪證有疑，利於被告」之證據法則，即不得遽為
    不利被告之認定，最高法院30年上字第816號、53 年臺上字
    第656 號、76年臺上字第4986號判例可資參照。
三、本件公訴人認上訴人即被告甲○○涉有上揭罪嫌，無非係以
    被告甲○○之供述、證人羅太成於警詢中之證述、財政部國
    有財產局臺灣北區辦事處花蓮分處代理人儲銀菊之陳述、土
    地登記簿謄本資料、鳳林地政事務所土地複丈成果圖、現場
    照片等為其論據。訊據被告堅決否認有竊盜之犯行，辯稱：
    「當初本件的地是平的，沒有水溝，國有財產局本來叫我去
    整理那塊地，但地主說不讓我做，後來我才又去問國有財產
    局，國有財產局人員說那塊地是國有財產局的，就叫我去做
    ，我現在已經將該地復原了。」、「該土地本來就是二公尺
    高，國有財產局要求我將水溝回復，我承諾會回復，但該地
    本來就沒有水溝，95年3 月被發覺運送之砂石，是94年就已
    挖好堆放的砂石，不是新挖的」、「國有財產局有2 筆地號
    ，不承認有盜挖，圖上有水溝，實際上無，原來是平地，國
    有財產局要我回復為水溝，我也有回復，國有財產局也有驗
    收並拍照。」、「我在95年3 月間有僱用羅太成、黃易清、
    林忠政、李金龍、簡玉明、鍾永昌挖沙石，於95年3月9日為
    警查獲。這次挖沙石的目的，因上堆放的沙石是我堆放的，
    林檢察官叫我回復原狀，所以才搬走那些沙石，那時堆放沙
    石的土地是乙○○所有，共有24筆土地。95年3 月間僱用工
    人挖土地時，當時我知道圖上有一條水溝為國有土地，但現
    狀上並無水溝，不知水溝正確位置何在，而水溝很小，所以
    當時沒有辦法確認水溝位在現場何處，一定要測量才能確定
    。大致上水溝位置附近所堆放的沙石是我之前放的。之前約
    於89年間我接觸該地前，原來的使用者是種植西瓜，所以都
    已將地剷平，我第一次看該片土地包含系爭國有土地時，都
    是平地，無水溝。後來我就在該片土地上堆放沙石，連同系
    爭國有土地也一併堆放，在國有土地上與相鄰乙○○所有土
    地上堆放沙石的高度相同，約有10幾公尺。無法從警卷所附
    照片上看出系爭國有土地在哪裡，現場也不可能指出。95年
    3 月9 日所挖沙石尚未挖到系爭國有土地之表面，乙○○等
    人的土地亦未挖到地表，距離地表尚有10幾公尺。95年3 月
    9 日後仍繼續整地，是因林檢察官叫我儘速回復原狀，故約
    2 至3 月後我就繼續挖，挖到比未堆放任何沙石的6 筆土地
    還要高一點的高度。到我整完地，系爭國有土地上仍有我堆
    放的一些沙石。是依據95年4 月27日林檢察官指示再繼續做
    整地回填的作業。整地後於97年4 月間國有財產局才發文給
    我，表示24筆土地間有一條水溝是國有土地，國有財產局要
    我回復水溝樣，我於不久後即去現場測量，根據地籍測量結
    果再挖水溝，挖出的沙石依然是我之前堆放的，挖出的沙石
    目前堆放於水溝兩側，現在已回復成水溝模樣。原先前手種
    植西瓜時的狀態表面5 成土，5 成沙石，置放的沙石與我堆
    放的沙石不同，顏色深淺明顯不同。所以我完全沒有動到國
    有財產局的土石，所以我否認犯罪。」等語。
四、經查：
  (一)系爭花蓮縣鳳林鎮○○段第530-A號、第584-A號二筆國有土
    地，原為土溝，係位於訴外人乙○○所有之花蓮縣鳳林鎮○
    ○段第524-a號、第525-a號、第526-a號、第527-a號、第52
    8-a號、第529-a號、第531-a號、第532-a號等、第 533-a號
    、第578-a號、第579-a號、第580-a號、第586號、第 588-a
    號、第589-a號、第590-a號、第534號、第535號、第 536號
    、第581號、第582號、第583號、第584號、第 587號等土地
    之中，業據證人財政部國有財產局臺灣北區辦事處花蓮分處
    （下稱國有財產局花蓮分處）儲銀菊於本院準備程序中證述
    明確，並有上開鳳林地政事務所土地複丈成果圖 1份、土地
    登記公務用謄本2份在卷可查。然被告於95年3月間僱工挖掘
    上開乙○○土地部分，業經檢察官以97年度偵字第3937號為
    不起訴處分確定，其理由無非以：「被告甲○○與乙○○間
    曾因被告甲○○堆置土石後，被告甲○○由陳梅英代書出具
    協定書，承諾願將乙○○所有座落於鳳林鎮○○段 524號24
    筆土地約12甲上土石整地交乙○○使用。嗣被告疑涉因僱用
    薛兆平挖取乙○○土地土石離地面約 2公尺土石，經警方查
    獲，雖經本署據以提起公訴（94年度偵字第2448號），惟臺
    灣花蓮地方法院及臺灣高等法院花蓮分院審理後，均認為被
    告既信任乙○○之代理人陳梅英之承諾內容，嗣在乙○○之
    土地上有挖土整地行為，並查無何為自己不法之意圖，而有
    竊取他人物品之犯意，已判決其無罪確定在案（臺灣高等法
    院花蓮分院95年度上易字第33號判決參看）。準此，本件查
    無具體之證據，足證被告係轉變犯意，基於為自己不法所有
    之意圖，竊取乙○○之土石。揆諸首開說明，被告所為，尚
    與竊盜罪構成要件不符。此外，複查無其他積極證據，足資
    認定被告有本件竊盜犯行，故應認其罪嫌不足。」等語為論
    據，有上開不起訴處分書在卷可按，經核並無不當。
  (二)又本件系爭二筆國有土地原為土溝，在上開鳳林地政事務所
    土地複丈成果圖上所顯示，不過為二條細線而已，復據證人
    儲銀菊於本院證述，系爭二筆國有土地係96年1 月間始由內
    政部營建署新生地開發局移撥予國有財產局花蓮分處，由移
    撥清冊看出來系爭土地上有雜草覆蓋的土溝，該處於 97年7
    月25日曾發文新生地開發局詢系爭土地94年3 月之前土地狀
    態為何，該局回覆未有勘測的照片，95年3月7日前並未答覆
    ，所以95年3月7日前之原狀不明等語，從而被告原先既在乙
    ○○土地上堆滿砂土，則系爭土地亦遭砂土覆蓋，實屬必然
    。進而，檢察官乃認被告經花蓮縣政府於95年11月8 日函限
    期1 個月內恢復原狀及處以罰鍰，惟被告於95年11月間收受
    上開函文後，未依限恢復原編定使用，以違反區域計畫法第
    22條之不依限恢復土地原狀罪聲請以簡易判決處刑（96年度
    偵字第2315號），經本院以97年度花易字第17號判處被告拘
    役55日，如易科罰金，以新台幣 1000元折算1日；減為拘役
    29日，以新台幣1000元折算1日確定。由此足見，於95年3月
    間系爭國有土地上尚堆放被告原堆置之砂土，至為明確。是
    以被告連自己堆放之砂土都未清運，應無竊取系爭國有土地
    之必要，如同上開檢察官不起訴書所採理由，被告對大面積
    之乙○○土地之砂土，無基於為自己不法所有之意圖，竊取
    土石之行為，就小面積且包圍在內而無法辨別界址之系爭國
    有土地之土石，自當亦無竊盜之犯意或行為可言。
  (三)復查檢察官於94年度偵字第2448號竊盜案而於95年4月37 日
    下午3時7分偵訊被告時，曾問被告填土回復原狀情形如何，
    足認被告所辯其僱用羅太成挖砂石的目的係為回復原狀，而
    非盜取土石，亦堪採信。
  (四)另由卷內檢察官所舉之證據，只有被告所挖掘之面積，尚無
    關於挖掘地表深度如何之證據，無從證明被告確有挖掘系爭
    國有土地地表以下達2 公尺之土石，從而被告所辯沒有動到
    國有財產局的土石等語，非不可採。
五、綜上所述，本件依檢察官所舉之證據及本院調查證據之結果
    ，均無法認定被告有公訴人所指如上之犯行，揆上說明，應
    為被告無罪之諭知。原審疏未詳究前情，遽為被告有罪之判
    決，自非允洽。被告上訴否認犯罪，指摘原判決不當，為有
    理由，自應由本院將原判決撤銷，改諭被告無罪之判決。按
    第二審之地方法院合議庭受理簡易判決上訴案件，應依通常
    程式審理，其認案件有刑事訴訟法第452 條所規定，具有同
    法第451 條之1 第4 項但書所列各款情形之一者，應撤銷原
    判決，逕依通常程式為第一審判決，法院辦理刑事訴訟簡易
    程式案件應行注意事項第14條定有明文。而本案經審理結果
    認為應諭知被告無罪之判決，核屬刑事訴訟法第451條之1第
    4 項但書第3 款規定之情形，依上開規定，即應依通常程式
    為第一審判決，附此敘明。
據上論斷，應依刑事訴訟法第452 條、第455 條之1 第1 項、第
3 項、第369 條第1 項、第364 條、第301 條第1 項，判決如主
文。
本案經檢察官羅美秀到庭執行職務
中    華    民    國    98    年    2     月    19    日
                        臺灣花蓮地方法院刑事第四庭
                              審判長法  官 張宏節
                                    法  官 蔡寶樺
                                    法  官 沈培錚
以上正本證明與原本無異。
如不服本判決應於收受送達後10日內向本院提出上訴書狀，並應
敘述具體理由。其未敘述上訴理由者，應於上訴期間屆滿後20日
內向本院補提理由書 (均須按他造當事人之人數附繕本) 「切勿
逕送上級法院」。告訴人或被害人如對於本判決不服者，應具備
理由請求檢察官上訴，其上訴期間之計算係以檢察官收受判決正
本之日期為準。
中    華    民    國    98    年    2     月    21    日
                                    書記官


司法院資訊處製作；財團法人民間司法改革基金會備份。
